【裁判字號】    91,上易,948
【裁判日期】    920129
【裁判案由】    清償借款
【裁判全文】
臺灣高等法院民事判決  九十一年度上易字第九四八號
      上  訴  人    乙○○
                    丁○○
                    甲○○
                    貿易風股份有限公司
      法定代理人    丙○○
      被上訴人      台北國際商業銀行股份有限公司
      法定代理人    游國治
      訴訟代理人    陳仁強
右當事人間清償借款事件，上訴人對於中華民國九十一年九月六日臺灣臺北地方法院
九十一年度訴字第三四五九號第一審判決提起上訴，本院判決如左：
    主    文
上訴駁回。
第二審訴訟費用由上訴人負擔。
    事    實
甲、上訴人乙○○、丁○○方面：
  壹、聲明：
    一、原判決不利於上訴人部分廢棄。
    二、右廢棄部分，被上訴人在第一審之訴暨假執行之聲請均駁回。
    三、第一、二審訴訟費用由被上訴人負擔。
  貳、陳述：除與原判決相同者茲引用外，補稱略以：
    一、上訴人並非本件借款之保證人。
    二、本件保証契約條款違反公平原則，應屬無效：上訴人於原審主張依民法第二
        四七之一條規定，本件保証契約條款應屬無效，並未引用消費者保護法之規
        定。
    三、本件借款原係於八十五年借貸（屬定有期限之債務），嗣被上訴人允許貿易
        風公司延期清償，縱上訴人為保証人，被上訴人准許主債務人延期清償，亦
        應徵得上訴人之同意，唯其借據上並無上訴人之簽名、蓋章，顯未徵得上訴
        人之同意。依民法第七百五十五條、第七百三十九條之一、民法債編施行法
        第三十三條規定，上訴人不負保証責任。又八十九年八月時，上訴人擔任貿
        易風公司之總經理，如被上訴人就本件借貸於當時欲同意貿易風公司延期清
        償時，曾通知上訴人，則上訴人即可決定先行清償該款項，亦不致有今日之
        局面。
    四、按民法第七百五十四條規定，本件上訴人所簽立之保証書，未定有期間，故
        依上開規定，本得隨時通知被上訴人終止保証契約，因被上訴人允許貿易風
        公司延期清償，未通知上訴人，致上訴人無從審酌貿易風公司之財務狀況，
        並於適當時機行使通知被上訴人終止保証契約之權利，即被上訴人行使權利
        （允許延期清償之權利），違反民法第一百四十八條所規定之誠信原則，故
        被上訴人請求上訴人負連帶保証責任，應無理由。
乙、上訴人貿易風股份有限公司（下稱貿易風公司）、丙○○、甲○○部分：
    上訴人貿易風公司、丙○○、甲○○均未於言詞辯論期日到場，亦未提出任何聲
    明或陳述。
丙、被上訴人方面：
  壹、聲明：
    一、駁回上訴。
  貳、陳述：除與原判決相同者茲引用外，補稱略以：
    一、上訴人所提出之還款轉帳支出傳票影本，為借新還舊款，而非延期貸款，並
        於當日撥入甲存，當日再開支票連同利息再扣款清償的。
    二、本件首次借款是在八十七年七月三十日，另八十三年八月五日及八十九年八
        月五日各有一次借新還舊之貸款。
    三、被上訴人公司名稱由「台北區中小企業銀行」變更為「台北國際商業銀行」
        ，提出經濟部公司執照、銀行營業執照、公司變更登記事項卡、公司董事等
        影本各一件為證，並提出借據、保證書原本為證，故僅為名稱變更，其權利
        的繼受並無影響。
    四、保證書上明載為「未定限額保證」，最高限額為二千萬元，也並未限制為票
        據借貸，且不用通知對造，上訴人亦沒有通知我們拒絕保證。
    理    由
一、上訴人貿易風公司、丙○○、甲○○未於言詞辯論期日到場，經核並無民事訴訟
    法第三百八十六條所列各款情事，爰依被上訴人之聲請，由其一造辯論而為判決
    。又訴訟標的，對於共同訴訟之各人，必須合一確定者，共同訴訟人中一人之上
    訴其效力及於全體，此觀之民事訴訟法第五十六條第一項第一款之規定自明。查
    被上訴人本於借貸及連帶保證之法律關係，請求上訴人乙○○、貿易風公司、丙
    ○○、丁○○、甲○○連帶給付借款，其訴訟標的，對於上訴人乙○○、貿易風
    公司、丙○○、丁○○、甲○○在法律上必須合一確定，原審為被上訴人勝訴之
    判決，上訴人乙○○以非基於其個人關係抗辯提起之上訴，依上開規定，其效力
    及於未提起上訴之貿易風公司、丙○○、丁○○、甲○○，爰併列之為上訴人。
二、被上訴人主張：上訴人貿易風公司以其餘上訴人為連帶保證人，於八十九年八月
    五日向被上訴人借用一百四十萬元，約定借期自八十九年八月五日起至九十年八
    月五日止，按月付息，本金到期還清，利息按年息百分之八．一四固定計算，於
    每月五日繳付利息一次，如未按期清償，逾期六個月以內者，另按前開利率之一
    成計算加付違約金，逾期超過六個月以上者，按約定利率之二成加付違約金（下
    稱系爭借款）。詎上訴人貿易風公司對前開借款到期並未依約清償本金，遲延利
    息亦僅繳至九十一年三月五日，經被上訴人於九十一年三月六日以貿易風公司之
    存款三十七萬一千五百七十八元抵銷之，並以之抵充本金三十七萬一千二百三十
    五元、利息三百一十二元及違約金三十一元後，貿易風公司尚欠本金一百零二萬
    八千七百六十五元及自九十一年三月七日起至清償日止，按年息百分之八．一四
    計算之利息，並自九十一年四月七日起至清償日止，逾期在六個月以內部分，按
    上開利率百分之十，逾期超過六個月部分，按上開利率百分之二十計算之違約金
    等情，爰依借貸之法律關係，求為命上訴人等連帶如數給付之判決。
三、上訴人乙○○、丁○○（下稱乙○○等二人）則以：(一)乙○○等二人並未於借據
    上簽名，自非本件借貸之連帶保證人；(二)乙○○等二人所簽名之保證書，其保證
    範圍僅限於票據貼現部分，本件房屋抵押貸款並不在保證範圍；(三)乙○○等二人
    書立保證書之相對人為台北區中小企業銀行，並非被上訴人，被上訴人請求上訴
    人就本件借貸負保證責任，為無理由；(四)系爭保証契約條款違反公平原則，應屬
    無效；(五)縱認乙○○等二人為本件借款債務之保証人，然八十九年八月之後，被
    上訴人並無匯款一四０萬元入貿易風公司之帳戶，足証該筆借款係於八十九年八
    月「之前所借」，嗣延期清償，被上訴人同意主債務人延期清償，未經上訴人同
    意，乙○○等二人依民法第七百五十五條之規定，亦不負保証責任；(六)系爭保證
    書上二千萬元是事後填入，當初填的時候沒有金額等語，資為抗辯。
四、被上訴人主張前開事實，業據其提出借據暨約定書、保證書、放款繳息狀況查詢
    單各一件為證，並為上訴人貿易風公司及丙○○所不爭執，自堪信為真實。上訴
    人乙○○、丁○○對於保證書上其簽名之真正雖不爭執，惟以前詞置辯。經查：
  (一)按保證人與債權人約定就債權人與主債務人間所生一定範圍內之不特定債務，預
    定最高限額，由保證人予以保證之契約，學說上稱之為最高限額保證。此種保證
    契約如定有期間者，在該期間內所生約定範圍內之債務，不逾最高限額者，均為
    保證契約效力所及；如未定期間者，於保證契約未經保證人依民法第七百五十四
    條規定終止或有其他消滅原因以前，所生約定範圍內之債務，亦同。故在該保證
    契約有效存在期間內，已發生之約定範圍內之債務，縱因清償或其他事由而減少
    或消滅，該保證契約依然有效，嗣後所生約定範圍內之債務，於不逾最高限額者
    ，債權人仍得請求保證人履行保證責任。除有特約外，亦無以約定範圍內某特定
    債務之清償完畢日，作為此種保證契約終期之可言。此與一般保證係就主債務人
    之特定債務為保證，於該特定債務消滅時，保證契約即歸消滅者不同，最高法院
    著有七十七年度台上字第 九四三號判例可稽。
  (二)系爭保證書前文載明：「連帶保證人（以下簡稱保證人）願保證凡貿易風股份有
    限公司（以下簡稱債務人）於現在及將來對貴行所負之借款、合會金、票據、保
    證、損害賠償及其他一切債務以新台幣貳仟萬元為限，保證人願與債務人連帶負
    全部給付責任。如債務人有到期不履行債務時，一經貴行通知，保證人願即如數
    清償。．．．」故乙○○等二人與被上訴人所訂之保證契約即為前述之最高限額
    保證，其保證契約並未定期間，乙○○等二人又迄未依民法第七百五十四條規定
    終止系爭保證契約，系爭保證契約亦無其他消滅原因，而系爭借款並未逾貳仟萬
    元約定最高限額範圍，則依前述判例意旨，應為系爭保證契約效力所及。縱乙○
    ○等二人未在系爭借款之借據上簽名，亦應依系爭保證書負連帶保證人之責。乙
    ○○等二人辯稱未於借據上簽名，自非本件借貸之連帶保證人云云，並非可採。
  (三)乙○○等二人又辯稱其所簽名之保證書，其保證範圍僅限於票據貼現部分，本件
    房屋抵押貸款並不在保證範圍云云，惟依系爭保證書所載，乙○○等二所保證之
    貿易風公司之債務並非僅限於票據貼現債務，而係包括借款、合會金、票據、保
    證、損害賠償及其他一切債務在內，且係限額保證，即包括現在及將來對被上訴
    人所負之上開債務，均在上訴人之保證範圍之內，故乙○○等二人此部分所辯亦
    無可採。
  (四)上訴人等書立系爭保證書時，被上訴人之名稱固為「台北區中小企業銀行股份有
    限公司」，惟被上訴人事後更名為「台北國際商業銀行股份有限公司」，並已依
    法於八十七年四月一日辦理變更登記在案，此有股份有限公司變更登記事項卡、
    經濟部公司執照、銀行營業執照在卷可稽，被上訴人僅係名稱變更，其法人之本
    質並未改變，自不影響名稱變更前之所訂契約之效力。故上訴人乙○○等二人辯
    稱其書立保証書之相對人為「台北區中小企業銀行」，並非被上訴人「台北國際
    商業銀行」，被上訴人請求上訴人就本件借貸負保証責任，為無理由云云，亦無
    可採。
  (五)又乙○○等二人辯稱：系爭保證契約條款違反公平原則，民法第二百四十七條之
    一規定應屬無效云云，惟按民法第二百四十七條之一規定：「依照當事人一方預
    定用於同類契約之條款而訂定之契約，為左列各款之約定，按其情形顯失公平者
    ，該部分約定無效：一、免除或減輕預定契約條款之當事人之責任者。二、加重
    他方當事人之責任者。三、使他方當事人拋棄權利或限制其行使權利者。四、其
    他於他方當事人有重大不利益者。」依此規定，如附合契約有該條所定各款之約
    定者，僅該部分無效，而非契約全部無效。又同法第七百三十九條之一規定：「
    本節所規定保證人之權利，除法律另有規定外，不得預先拋棄。」而系爭保證契
    約第一、三、四條分別約定：「保証人自願拋棄債務人所得主張之一切抗辯權。
    」「貴行對債務人拋棄擔保物權時，保證人願予同意，並不主張於拋棄擔保物範
    圍內免責。」「貴行允許債務人延期或分期清償時，保証人願予同意，並仍願負
    保證責任。」等，均屬預先拋棄保證人之權利，依前開規定，僅該部分不生拋棄
    之效力，至於系爭保證契約之其餘部分仍屬有效。故乙○○等二人辯稱系爭保證
    契約條款違反公平原則應屬無效，其等不負保證責任云云，亦非可採。
  (六)乙○○等二人辯稱八十九年八月之後，被上訴人並無匯款一百四十萬元入貿易風
    公司之帳戶，足証該筆借款係於八十九年八月「之前所借」，嗣延期清償，被上
    訴人同意主債務人延期清償，未經上訴人同意，乙○○等二人依民法第七百五十
    五條之規定，亦不負保証責任云云。惟查系爭借款於八十九年八月五日由被上訴
    人轉入貿易風公司之帳戶，再由貿易風公司於同日開立同帳戶之支票予被上訴人
    ，以清償該公司以前之借款，此有被上訴人放款轉帳支出傳票、轉帳收入傳票、
    放款繳息還本收入傳票及支票在卷可稽，足證系爭借款確已轉入貿易風公司帳戶
    ，屬貿易風公司新借款，而非被上訴人就貿易風公司八十九年八月五日「以前」
    之借款同意延期清償所為，自無須得保證人之同意。且查乙○○自承其當時為貿
    易風公司之股東兼總經理，前述支票上發票人欄除蓋有貿易風公司及丙○○之印
    章外，亦蓋有乙○○之印章，乙○○當無不知系爭借款轉入貿易風公司帳戶之理
    ，乙○○等二人此部分，抗辯並無可採。
  (七)乙○○另辯稱：系爭保證書上二千萬元是事後填入，當初填的時候沒有金額云云
    。惟為被上訴人所否認，乙○○等二人就此有利於己之事實，亦未能舉證證明，
    所辯自非可取。
五、貿易風公司就系爭借款尚積欠被上訴人一百零二萬八千七百六十五元及自九十一
    年三月七日起至清償日止，按年息百分之八．一四計算之利息，並自九十一年四
    月七日起至清償日止，逾期在六個月以內部分，按上開利率百分之十，逾期超過
    六個月部分，按上開利率百分之二十計算之違約金，丙○○、丁○○、甲○○、
    乙○○為貿易風公司之連帶保證人，迄今均未通知被上訴人終止系爭保證契約，
    而系爭借款又未逾系爭保證約定之最高限額，其等自應就貿易風公司上開借款負
    連帶清償之責。從而，被上訴人依消費借貸及連帶保證契約請求上訴人丙○○、
    丁○○、甲○○、乙○○、貿易風公司連帶給付借款本金一百零二萬八千七百六
    十五元及自九十一年三月七日起至清償日止，按年息百分之八．一四計算之利息
    ，並自九十一年四月七日起至清償日止，逾期在六個月以內部分，按上開利率百
    分之十，逾期超過六個月部分，按上開利率百分之二十計算之違約金，為有理由
    ，應予准許。原審判命上訴人如數給付，於法並無違誤。上訴意旨指摘原判決不
    當，求予廢棄改判，為無理由，應予駁回。
六、據上論結，本件上訴為無理由，爰判決如主文。
中      華      民      國    九十二    年      一      月    二十九    日
                                民事第三庭
                                  審判長法  官  張  宗  權
                                        法  官  陳  永  昌
                                        法  官  蕭  艿  菁
右正本係照原本作成。
不得上訴。
中      華      民      國    九十二    年      一      月    三十      日
                                        書記官  尤  峰  惠


司法院資訊處製作；財團法人民間司法改革基金會備份。
